【裁判字號】    99,訴更,1
【裁判日期】    990831
【裁判案由】    租佃爭議
【裁判全文】
臺灣宜蘭地方法院民事裁定               99年度訴更字第1號
原      告  乙○○
被      告  甲○○
上列當事人間租佃爭議事件，本院裁定如下：
    主  文
原告之訴駁回。
訴訟費用由原告負擔。
    理  由
一、按原告之訴，訴訟事件不屬普通法院之權限，不能依第31條
    之2第2項規定移送者，法院應以裁定駁回之，民事訴訟法第
    249 條第1項第1款定有明文。次按，行政機關就耕地三七五
    減租條例第19條所為耕地准否收回自耕之核定與調處，出租
    人、承租人如有不服，應循行政訟爭程序請求救濟，司法院
    大法官釋字第128 號著有解釋可資參照。其解釋理由書謂：
    行政機關依耕地三七五減租條例第19 條第1項所為之核定及
    依耕地三七五減租條例第19 條第2項（即現行耕地三七五減
    租條例第19條第4 項）所為之調處，均屬行政處分，自應循
    行政爭訟程序救濟。又行政機關就耕地三七五減租條例第19
    條所為耕地准否收回自耕之核定與調處，當事人如有不服，
    應循行政訟爭程序請求救濟，司法院大法官釋字第128 號解
    釋既未限定其範圍，應解為包括依該條第1項、第2項（即72
    年12月23日修正公佈後之現行第4 項規定）所為之調處與核
    定在內，最高法院59年度第2 次民、刑庭總會會議亦有決議
    在案。再按，72年12月23日耕地三七五減租條例修正增訂第
    19條第2項及第3項，規定出租人為擴大家庭農場經營規模，
    得收回與其自耕地同一或鄰近地段內之耕地自耕，不受前項
    第2 款「出租人所有收益足以維持一家生活者」規定之限制
    ；出租人依前項規定收回耕地時，準用第17 條第2項規定補
    償承租人，參以前述司法院大法官釋字第128 號解釋及最高
    法院59 年度第2次民、刑庭總會會議決議意旨，應認出租人
    是否合於耕地三七五減租條例第19條第2項、第3項所定准予
    收回耕地之要件，亦應由主管行政機關依職權核定之，出租
    人或承租人對核定之行政處分不服者，應以行政機關為相對
    人提起行政爭訟，以資救濟。至雖該法條第3 項規定「出租
    人依前項規定收回耕地時，準用第17條第2 項規定補償承租
    人。」，然第17條乃係「租佃期限未屆滿前」終止租約之情
    形，與第19條係出租人於「耕地租約期滿時」收回自耕之情
    形有間，其準用第17條第2 項之規定應僅係準用其補償項目
    及計算標準，應認該補償之決定仍屬行政機關之職權，與是
    否準予收回自耕之核定為同一行政處分，非得認可割裂適用
    ，否則不啻認普通法院得就行政機關依行政職權核定之補償
    予以審核，而與我國另將行政爭訟獨立於普通法院程序外之
    法制不符。
二、查原告與被告間有耕地三七五租約，租期於民國97年12月31
    日期滿，原告於租期期滿時以有耕地三七五減租條例第19條
    第2 項事由，向宜蘭縣礁溪鄉公所聲請收回耕地自耕，宜蘭
    縣礁溪鄉公所調解時就補償金額兩造無法達成協議，宜蘭縣
    礁溪鄉公所本應立於主管機關之地位核定是否准予收回自耕
    及其補償金額，然礁溪鄉公所並未予以核定，而逕送宜蘭縣
    政府調處，於宜蘭縣政府審核後，核定以出租人即被告前已
    提存之新台幣3 萬元作為應依法補償之總額，完成以擴大家
    庭農場經營規模收回自耕之補償，嗣經宜蘭縣政府核備後，
    以98年5 月21日礁鄉民字第0980007818號函通知兩造，其內
    容為：「主旨：檢送宜蘭縣礁溪鄉公所處理出租人申請收回
    、承租人申請續訂，經核定由出租人收回自耕通知書乙份..
    」、「說明：一 ...二、出租人須於文到20日內依法完成補
    償承租人，補償項目： ...三、如出租人未於上開期限內依
    法完成補償承租人，依規定本所不得准由出租人收回耕地，
    而得准由承租人續訂租約 ...四、如經承租人完成領竣補償
    費者，請出租人出具承租人領款收據或辦理法院提存證明文
    件至本所辦理終止租約之申請 ...五、如不服本所所為之核
    定，得依訴願法規定於文到之次日起30日內，繕具訴願書經
    由本所向訴願機關（即宜蘭縣政府）提出訴願。」有該函文
    、私有耕地租約書及私有耕地租約期滿收回耕地申請書在卷
    可參。依此，宜蘭縣礁溪鄉公所及宜蘭縣政府既已就原告是
    否合於耕地三七五減租條例第19條第2 項之要件予以審查、
    認定，並以補償作為准予收回自耕之前提要件，且該補償非
    無一定之計算標準（即耕地三七五減租條例第19條第3 項、
    第17條第2 項），宜蘭縣礁溪鄉公所應即依職權併就補償金
    額予以核定，嗣當事人不服，再由不服之當事人循行政爭訟
    途徑一併解決，始合於前述法文旨趣。惟宜蘭縣礁溪鄉公所
    未依此處理，反而將當事人間之爭議交由該公所之耕地租佃
    委員會依耕地三七五減租條例第26條第1 項規定先行調解，
    調解不成立後，移由宜蘭縣政府耕地租佃委員會調處，嗣被
    告不服調處結果，再移由本院審理，無形中變更了耕地三七
    五減租條例第19條之救濟途徑，顯有悖於上開法律意旨。縱
    主管行政機關為求當事人間之和諧，援用耕地三七五減租條
    例第26條第1 項規定以調解、調處之形式確定補償金額，然
    於當事人就調解、調處之結果不服時，主管之行政機關應即
    依職權逕予核定，而非移由本院審理，變更耕地三七五減租
    條例第19條爭議事件應屬行政爭訟之屬性。
三、本件有關耕地三七五減租條例第19條所生爭議事件應屬行政
    事件，本院並無審判權。且本件係由宜蘭縣礁溪鄉公所、宜
    蘭縣政府依耕地三七五減租條例第26條第1 項規定進行調解
    、調處程序，因承租人即被告不服調處結果，由宜蘭縣政府
    移送本院審理，爭議之當事人為出租人與承租人兩造，並非
    以行政機關為被告，且與行政訴訟法所定訴訟類型未合，本
    院無從依民事訴訟法第31條之2第2項規定依職權移送行政法
    院審理，故本院應依民事訴訟法第249條第1項第1 款規定，
    裁定駁回原告之訴。
四、依民事訴訟法第249條第1項第1款、第95條、第78 條，裁定
    如主文。
中    華    民    國    99    年    8     月    31    日
                  臺灣宜蘭地方法院民事庭
                      法  官  張軒豪
正本係照原本作成。
如不服本裁定應於送達後10日內向本院提出抗告狀（須附繕本）
，並繳納抗告費新臺幣1,000元。
中    華    民    國    99    年    9     月     2    日
                      書記官  謝佩欣

司法院資訊處製作；財團法人民間司法改革基金會備份。
